---
title: |
   | Programmation sous R
   | Chapitre 2: Graphiques - Statistiques
author: |
   | Mohamed Essaied Hamrita
   | [mhamrita@gmail.com](mailto:mhamrita@gmail.com)
   | [github.com/Hamrita](https:github.com/Hamrita)
date: "2023-2024"
institute: "Université de Sousse - Tunisie"
fontsize: 8pt
output: 
  beamer_presentation: 
    toc: yes
    keep_tex: true
    colortheme: dolphin
    fonttheme: professionalfonts
    theme: Frankfurt
    slide_level: 2
urlcolor: blue
header-includes:
   - \setbeamertemplate{navigation symbols}{}
   - \setbeamertemplate{footline}[page number]
---

```{r setup, include=FALSE}
knitr::opts_chunk$set(comment=NA, message = F, warning = F, background ="cornsilk2", size='footnotesize' )

col <- function(x,color) {
  
  outputFormat <- knitr::opts_knit$get("rmarkdown.pandoc.to")
  
  if(outputFormat == 'latex') {
    ret <- paste("\\textcolor{",color,"}{",x,"}",sep="")
  } else if(outputFormat == 'html') {
    ret <- paste("<font color='",color,"'>",x,"</font>",sep="")
  } else {
    ret <- x
  }

  return(ret)
}
```

# Graphiques

Cette section explique comment créer des types de graphique de base. La commande la plus simple à utiliser pour représenter graphiquement un ensemble de points est la commande `plot(x,y)`. La commande `plot` a plusieurs arguments. Par défaut, cette commande trace l'ensemble des points en points.

```{r, fig.height=5}
x=c(-2,1,5,-4,0,3); plot(x)
```

---

Pour tracer une ligne, on doit ajouter l'argument `type="l"`.

```{r, fig.height=6}
plot(x, type="l")
```

---

Bien sûr, le logiciel `R` présente plusieurs arguments pour la fonction plot, tels que le paramétrage des coleurs, largeur du trait de la courbe, les étiquettes (labels) des axes, etc \ldots 

```{r, ,fig.height=5, fig.align='center'}
plot(x,type="l", col="red",lwd=2, xlab="axes des abscisses", 
ylab="axes des ordonnées", main="Mon premier graphique", 
ylim=c(-6,6))
points(x,col=1:6,pch=1:6,lwd=3)
legend("topleft", "Courbe", text.col=2, lty=1)
```

---

La représentation des courbes des fonctions peut être faite de deux manières; soit par la fonction `plot`, soit par la fonction `curve`.

```{r, echo=-2, fig.height=5, fig.align='center'}
xx=seq(-2*pi, 2*pi, len=100); yy= sin(xx)
par(mar=c(5,4,1.5,2))
plot(xx,yy,type="l",xlab="x", ylab=expression(sin(x)), 
     col=2, lwd=3)
curve(cos, -2*pi, 2*pi, col=4, lwd=3, lty=2, add=T)
legend("bottomleft",c("sin", "cos"), lty=c(1,2), col=c(2,4), 
       lwd=3,bty="n")
```

## Les symboles graphiques

La figure ci-dessous montre les différents types de points:

```{r,fig.height=4, fig.width=5, fig.height=6, fig.align='center',echo=F}

  par(font=2, mar=c(0.5,0,0,0))
  y=rev(c(rep(1,6),rep(2,5), rep(3,5), rep(4,5), rep(5,5)))
  x=c(rep(1:5,5),6)
  plot(x, y, pch = 0:25, cex=1.5, ylim=c(1,5.5), xlim=c(1,6.5), 
       axes=FALSE, xlab="", ylab="", bg="blue")
  text(x, y, labels=0:25, pos=3)
  

```


## Les types des traits

Le type de traits peut être spécifier en utilisant le paramètre graphique `lty`. Les types de traits disponibles dans R sont :

```{r,fig.height=4, fig.width=5, echo=FALSE, fig.align='center'}
par(font=2, mar=c(0,0,0,0))
  plot(1, pch="", ylim=c(0,6), xlim=c(0,0.7),  axes=FALSE,xlab="", ylab="")
  for(i in 0:6) lines(c(0.3,0.7), c(i,i), lty=i, lwd=3)
  text(rep(0.1,6), 0:6, labels=c("0.'blank'", "1.'solid'", "2.'dashed'", "3.'dotted'",
                                 "4.'dotdash'", "5.'longdash'", "6.'twodash'"))
```


## Ajouter un texte

Pour ajouter du texte à un graphique avec le logiciel statistique R, les fonctions `text()` et `mtext()` peuvent être utilisées.

```{r,eval=F}
text(x,y,label)
```
x et y sont les coordonnées du texte à ajouter et label est le texte à écrire sur le graphique.
```{r, echo=-1, fig.height=2.25, fig.width=5, fig.align='center'}
par(mar=c(4,4,.1,1))
x1=cos(seq(0,pi,len=60)); plot(x1,type="n", xlab="", ylab="")
text(12, x1[12], "Bonjour", col=2); text(40, x1[40], "Hello", col=4)
text(50,0.5, expression(hat(beta)))
```

## ggplot

Une autre manière pour faire la représentation graphique est l'utilisation de la fonction `ggplot` du package `ggplot2` qui doit être installer par la commande `install.package("ggplot2")`. Après l'installation, on fait appel au package à l'aide `library("ggplot2")`.

```{r, eval=FALSE}
install.packages("ggplot2")
library("ggplot2")
```

\pause
La fonction `ggplot` prend comme un premier argument une `data.frame` qui contient les données à représenter. Un deuxième argument `aes(x,y)` spécifie les valeurs des abscisses et les ordonnées.

---

```{r, echo=-1,fig.align='center', out.height="70%"}
library(ggplot2)
x=seq(-pi, pi, len=100)
y=sin(x); dd=data.frame(x,y)
p=ggplot(dd,aes(x,y))+geom_line()
p
```

---

Les paramètres de la largeur et la couleur de la courbe doivent être spécifiés dans `geom_line()`. L'ajout d'un titre se fait par l'ajout de `ggtitle()`.

```{r,fig.align='center', out.height="70%"}
p=p+geom_line(linewidth=1.2, colour="blue")+ ggtitle("Titre")
p
```

---

Si on veut centrer le titre ou le mettre en couleur ou encore le mettre en gras, on ajoutera `theme(plot.title = element_text(hjust = 0.5, size=20, color="darkred"))`.


```{r,fig.align='center', out.height="67%"}
p=p+theme(plot.title = element_text(hjust = 0.5, size=20,
          color="darkred"))+labs(x="",y="")
p

```

# Statistique univariée

On entend par $\color{red}{\textbf{statistique univariée}}$ l'étude d'une seule variable, que celle-ci soit $\color{blue}{\textbf{qualitative}}$ ou $\color{blue}{\textbf{quantitative}}$. La statistique univariée fait partie de la statistique descriptive.

\pause

Une __variable qualitative__ (aussi appelée variable catégorique) réfère à une caractéristique qui n'est pas quantifiable. Une variable catégorique peut être nominale ou ordinale.
\pause

- Une variable $\color{violet}{\textbf{nominale}}$ décrit un nom, une étiquette ou une catégorie sans ordre naturel. Le sexe est un exemple. 

- Une variable $\color{violet}{\textbf{ordinale}}$ est une variable dont les valeurs sont définies par une relation d'ordre entre les catégories possibles. La variable mention est une variable ordinale parce que la catégorie "très bien" est meilleure que la catégorie "bien" qui est meilleure de la catégorie "passable".\pause

Une __variable quantative__ est une caractéristique quantifiable dont les valeurs sont des nombres. Les variables numériques peuvent être $\color{blue}{\textbf{continues}}$ ou $\color{blue}{\textbf{discrètes}}$.\pause

- Variables continues: On dit qu'une variable est $\color{violet}{\textbf{continue}}$ si elle prend un nombre infini de valeurs réelles possibles à l’intérieur d’un intervalle donné. Prenons la taille d’un élève par exemple.\pause

- Variables discrètes: Contrairement à une variable continue, une variable $\color{violet}{\textbf{discrète}}$ ne peut prendre qu'un nombre fini de valeurs réelles possibles à l'intérieur d'un intervalle donné. Le nombre d'enfants dans un ménage est un exemple.

# Variable qualitative

Une variable qualitative peut être représentée, soit par un diagramme à barres, soit par un diagramme en secteurs.\pause

$\color{red}{\textbf{Exemple:}}$

En 2005, les recettes du budget de l'Etat se présentaient
de la façon suivante (en milliards) :

```{r, echo=FALSE}
RF=c(348,163,71,54,161,41)
namess=c("TVA","IR","IS","TPP","AI","RNF")
tt=rbind(Source=namess, RF)
par(mar=c(3.5,2,1,3))
knitr::kable(tt)
```

\vspace*{4cm}

---
```{r}
RF=c(348,163,71,54,161,41)
source=c("TVA","IR","IS","TPP","AI","RNF")
tab1=data.frame(source, RF)

```


